【裁判字號】    91,易,1060
【裁判日期】    920408
【裁判案由】    偽造文書
【裁判全文】
臺灣臺北地方法院刑事判決                    九十一年度易字第一六號
    公  訴  人  臺灣臺北地方法院檢察署檢察官
    被      告  甲○○
                乙○○
右列被告等因偽造文書等案件，經檢察官聲請簡易判決處刑（九十年度偵字第一七九
一二號、九十一年度偵字第八五二五號），本院認不宜逕以簡易判決處刑，改依通常
程序審理，判決如左：
    主    文
甲○○連續行使從事業務之人，明知為不實之事項，而登載於其業務上作成之文書，
足以生損害於公眾，處有期徒刑參月，如易科罰金，以參佰元折算壹日。又公司負責
人，為納稅義務人以不正當方法逃漏稅捐，處有期徒刑參月，如易科罰金，以參佰元
折算壹日。又公司負責人，為納稅義務人以不正當方法逃漏稅捐，處有期徒刑參月，
如易科罰金，以參佰元折算壹日。應執行有期徒刑柒月，如易科罰金，以參佰元折算
壹日；緩刑參年。
乙○○連續幫助納稅義務人以不正當方法逃漏稅捐，處拘役伍拾日，如易科罰金，以
參佰元折算壹日；緩刑參年。
    事  實
一、甲○○係設於台北市○○區○○路三段十二巷五十二弄十三號「利信企業有限公
    司」（下稱利信公司）負責人，係公司法上之公司負責人，為利信公司從事申報
    稅捐業務之人，明知乙○○於民國八十五年及八十六年間並未在利信公司工作及
    支薪，為逃漏納稅義務人利信公司應納之營利事業所得稅，於八十五年間商得乙
    ○○之同意，由乙○○基於幫助利信公司逃漏八十五度及八十六年度營利事業所
    得稅之概括犯意，在乙○○位於台北市○○區○○街一一五巷十四號住處，由乙
    ○○將國民身分證影本及印章交付甲○○，甲○○竟基於登載不實事項於其業務
    上作成文書之概括犯意，先後於八十六年初及八十七年初，將乙○○之國民身分
    證及印章交付不知情之記帳業者之會計人員，該會計人員遂於業務上所掌管製作
    之八十五年度、八十六年度各類得扣繳暨免扣繳憑單上，連續虛偽登載乙○○於
    八十五年一月至十二月及八十六年一月至十二月間，在利信公司分別領得薪資新
    台幣（下同）五十四萬元、三十六萬元，並於八十六年二月二十日起至三月底止
    間之某日及八十七年二月二十日起至三月底止間之某日，據上開扣繳暨免扣繳憑
    單製作納稅義務人利信公司八十五年度及八十六年度營利事業所得稅結算申報書
    ，將上開不實薪資金額列為利信公司之成本，持向財政部台北市國稅局申報，而
    以此不正當方法為納稅義務人利信公司分別逃漏八十五年度營利事業所得稅捐十
    三萬五千元（以累進稅率百分二十五計算）及八十六年度營利事業所得稅捐四萬
    二千一百四十八元，足生損害於稅捐稽徵機關核課營利事業所得稅之正確性。嗣
    因甲○○未依約為乙○○辦理勞健保，乙○○始向台灣台北地方法院檢察署告訴
    ，查得上情。
二、案經乙○○訴由台灣台北地方法院檢察署檢察官偵辦暨該署檢察官自動檢舉聲請
    簡易判決處刑，本院認不宜適用簡易判決處刑，改依通常程序審理。
    理  由
一、訊之被告甲○○、乙○○對於右揭事實，均坦承不諱，並有被告乙○○八十五年
    度綜合所得稅核定通知書、八十六年度各類所得扣繳暨免扣繳憑單、綜合所得稅
    核定通知書、財政部台北市國稅局九十一年十二月二日財北國稅資字第○九一○
    ○八四四一○號函既所附利信公司八十五年度及八十六年度營利事業所得稅結算
    申報書與財政部國稅局八十五年度、八十六年度營利事業所得稅結算申報核定通
    知書、財政部台北市國稅局九十二年一月二十九日財北國稅審三字第○九二○二
    ○九二六六號函在卷足憑，本件事證明確，被告二人犯行堪以認定，應予依法論
    科。
二、被告甲○○係納稅義務人利信公司之負責人，為利信公司從事申報稅捐業務之人
    ，明知被告兼告訴人乙○○，並未在利信公司任職領薪，竟利用不知情之記帳人
    員虛列乙○○八十五年度薪資五十四萬元、八十六年度薪資三十六萬元於其業務
    上作成之員工八十五年度及八十六年度各類所得扣繳暨免扣繳憑單，持以申報營
    利事業所得稅，核其所為，係犯刑法第二百十六條、第二百十五條之行使業務上
    登載不實事項文書罪（按商業負責人以明知為不實之事項，而填製會計憑證者，
    處五年以下有期徒刑、拘役或科或併科新臺幣十五萬元以下罰金，商業會計法第
    七十一條第一款固定有明文，惟該法第七十一條第一款所稱之會計憑證，依該法
    第十五條規定，分為原始憑證與記帳憑證二類，原始憑證係指證明事項之經過，
    而為造具記帳憑證所根據之憑證，記帳憑證係指證明會計人員之責任，而為記帳
    所根據之憑證。又所得稅之扣繳義務人依所得稅法第八十九條第三項填發之免扣
    繳憑單，或依同法第九十二條開具之扣繳憑單，其用意在於稽徵機關蒐集及掌握
    課稅資料，以利稅捐之核課，就營利事業所得稅核課觀點而言，上開所稱原始憑
    證，應依所得稅法及相關法令規定辦理。而營利事業所得稅查核準則第七十一條
    第十一款規定：「薪資支出之原始憑證，為收據或簽收之名冊，其由工會或合作
    社出具之收據，應另付工人之印領清冊，職工薪資如係送交銀行分別存入各該職
    工帳戶者，應以銀行蓋章證明存入之清單予以認定。」，同條第九款規定：「薪
    資支出，未依法扣繳所徥稅款者除應通知限期補繳，補報扣繳憑單並依法處罰外
    ，依本條有關規定予以認定」，是扣繳暨免扣繳憑單在稅法上並非認定薪資支出
    之原始憑證，自難認屬商業會計法第十五條原始憑證之範圍，在扣繳暨免扣繳憑
    單上為不實之填載，尚不成立商業會計法第七十一條之罪，最高法院九十年五月
    八日第五次刑事庭會議決議意旨及九十年度臺上字第四六九四號裁判意旨參照）
    ，聲請書就此部分認係違反商業會計法第七十一條第一款之填製不實會計憑證罪
    容有未洽，然就其行為之侵害性及目的以觀，其基本社會事實仍屬相同，且就被
    告防禦權亦不生不利影響，本院自應予以審理，爰依刑事訴訟法第三百條變更起
    訴法條。其利用不知情之記帳業者製作不實之乙○○八十五年度及八十六年度各
    類所得扣繳暨免扣繳憑單持以申報營利事業所得稅，應成立間接正犯；其明知不
    實事項登載於業務上作成文書之低度行為，應為其行使之高度行為所吸收，不另
    論罪。其先後二次行使製作不實之各類所得扣繳暨免扣繳憑單，持以申報納稅義
    務人利信公司八十五年度及八十六年度營利事業所得稅之犯行，報稅年度緊接，
    犯罪方法相同，所犯係構成要件相同之罪名，顯係基於概括犯意而為之，為連續
    犯，應依刑法第五十六條規定論以一罪，並加重其刑。又其將上開不實之薪資金
    額列為利信公司之成本，向財政部臺北市國稅局行使報稅，而以此不正當方法為
    納稅義務人利信公司分別逃漏八十五年度及八十六年度營利事業所得稅，應論以
    稅捐稽徵法第四十七條第一款之公司負責人以不正當方法逃漏稅捐罪，而依同法
    第四十一條規定處斷。又上開稅捐稽徵法第四十七條第一款規定，係將納稅義務
    人公司之責任，基於刑事政策之考量，於其應處徒刑之範圍內，轉嫁於公司之負
    責人，則因此情形而受罰之公司負責人，乃屬於「代罰」之性質，公司以不正當
    方法逃漏稅捐，縱由該公司之負責人或其他有權代表公司之自然人代表公司為之
    ，究非屬於公司負責人本身之犯罪行為，自與該公司負責人之其他犯罪行為有間
    ，而無方法目的之牽連關係可言，因此公司為法人，既不具有犯罪能力，自無犯
    意，其於稅捐稽徵法充其量僅係受罰主體，尤無所謂概括犯意與犯意聯絡之存在
    ，故公司以不正當方法逃漏稅捐，當不可能成立連續犯與共犯，該公司負責人因
    而代罰，亦不應成立連續犯與共犯，公司逃漏稅捐多次，其負責人應成立多次罪
    刑，併合處罰之。本案被告甲○○所為，係二犯稅捐稽徵法第四十七條第一款、
    第四十一條之罪，應分論併罰。故被告甲○○所犯上開連續行使業務上登載不實
    文書及以不正方法為納稅義務人利信公司逃漏八十五年度、八十六年度營利事業
    所得稅三罪間，犯意各別，行為互殊，自應予分論併罰。又被告乙○○所為，係
    犯稅捐稽徵法第四十三條第一項之幫助納稅義務人以不正當之方法逃漏稅捐罪。
    其先後二次幫助逃漏稅捐之行為，報稅年度緊接，罪名與構成要件相同，顯係基
    於概括犯意而為，應依連續犯規定論以一罪，並加重其刑。爰審酌被告二人犯罪
    之動機、目的、方法、其意圖逃漏稅捐而虛偽填製扣繳憑單，對於政府徵稅公平
    性之影響甚鉅、其逃漏稅捐之數額不大及犯罪後坦承悔悟之態度等一切情狀，爰
    分別量處如主文所示之刑，以資懲儆。又被告行為後，刑法第四十一條：「犯最
    重本刑為三年以下有期徒刑之罪，而受六個月以下有期徒刑或拘役之宣告，因身
    體、教育、職業或家庭之關係，執行顯有困難者，得以一元以上三元以下折算一
    日，易科罰金。」規定業於九十年一月四日修正、同年月十日公布、同年月十二
    日生效施行，修正後刑法第四十一條第一項：「犯最重本刑為五年以下有期徒刑
    以下之刑之罪，而受六個月以下有期徒刑或拘役之宣告，因身體、教育、職業、
    家庭之關係或其他正當事由，執行顯有困難者，得以一元以上三元以下折算一日
    ，易科罰金。但確因不執行所宣告之刑，難收矯正之效，或難以維持法秩序者，
    不在此限。」規定，新法並無不利被告二人，是均應依刑法第二條第一項前段規
    定適用修正後刑法第四十一條第一項前段規定，分別諭知易科罰金之折算標準，
    被告甲○○部分並依刑法第五十一條第五款規定定其應執行之刑後，並諭知易科
    罰金之折算標準。又被告二人前未曾受有期徒刑以上刑之宣告，因一時失慮，偶
    罹刑典，事後已坦承犯行，深具悔意，經此刑之宣告後，應知警惕而無再犯之虞
    ，本院因認暫不執行其刑為當，均予以宣告緩刑，用啟自新。至公訴人認被告甲
    ○○行使營利事業所得稅申報書部分，另犯刑法第二百十五條、第二百十六條之
    罪嫌，惟按營利事業公司依所得稅法第七十一條第一項規定，應於每年二月二十
    日起至三月底止，填具結算申報書，向該管稽徵機關，申報其上一年度內構成營
    利事業收入總額之項目及數額，以及有關減免、扣除之事實，並依其全年應納稅
    額減除暫繳稅額及尚未抵繳之扣繳稅額，計算其應納之結算稅額，於申報前自行
    繳納，是填具結算申報書係屬該公司履行其公法上之義務，此與營利事業公司基
    於扣繳義務人之地位，代納稅義務人繳納或扣繳稅款之情形不同，尚難謂係其業
    務行為，故不另依刑法第二百十六條、第二百十五條之行使業務上登載不實事項
    文書罪處斷，是公訴人就此部分聲請簡易判決處刑，本應為無罪之諭知，惟公訴
    人認被告甲○○行使營利事業所得稅申報書之犯行與上開有罪部分有裁判上一罪
    之關係，爰不另為無罪之諭知，附此敘明。
據上論斷，應依刑事訴訟法第四百五十二條、第二百九十九條第一項前段，第三百條
、稅捐稽徵法第四十七條第一款、第四十一條、第四十三條第一項，刑法第十一條前
段、第二條第一項前段、第五十六條、第二百十六條、第二百十五條、第七十四條第
一款、第五十一條第五款、第四十一條第一項前段、第二項，罰金罰鍰提高標準條例
第一條前段、第二條判決如主文。
本案經檢察官黃兆揚到庭執行職務。
中      華      民      國          九十二年           四月           八日
                              臺灣臺北地方法院刑事第六庭
                                  法  官  劉嶽承
右正本證明與原本無異。
如不服本判決，應於判決送達後十日內向本院提出上訴狀(應抄附繕本)。告訴人
或被害人如對於本判決不服者，應具備理由請求檢察官上訴，其上訴期間之計算
係以檢察官收受判決正本之日期為準。
                                  書記官  張耀鴻
中      華      民      國          九十二年           四月           八日
附錄本案論罪科刑法條全文：
中華民國刑法第二百一十六條
 (行使偽造變造或登載不實之文書罪)
行使第二百十條至第二百十五條之文書者，依偽造、變造文書或登載不實
事項或使登載不實事項之規定處斷。
中華民國刑法第二百一十五條
 (業務上文書登載不實罪)
從事業務之人，明知為不實之事項，而登載於其業務上作成之文書，足以
生損害於公眾或他人者，處三年以下有期徒刑、拘役或五百元以下罰金。
稅捐稽徵法第四十七條
 (法人或非法人團體負責人之刑責)
本法關於納稅義務人、扣繳義務人及代徵人應處徒刑之規定，於左列之人
適用之：
一  公司法規定之公司負責人。
二  民法或其他法律規定對外代表法人之董事或理事。
三  商業登記法規定之商業負責人。
四  其他非法人團體之代表人或管理人。
稅捐稽徵法第四十三條
 (教唆或幫助逃漏稅捐等之處罰)
教唆或幫助犯第四十一條或第四十二條之罪者，處三年以下有期徒刑、拘
役或科新台幣六萬元以下罰金。
稅務人員、執行業務之律師、會計師或其他合法代理人犯前項之罪者，加
重其刑至二分之一。
稅務稽徵人員違反第三十三條規定者，除觸犯刑法者移送法辦外，處一萬
元以上五萬元以下罰鍰。
稅捐稽徵法第四十一條
 (逃漏稅捐之處罰)
納稅義務人以詐術或其他不正當方法逃漏稅捐者，處五年以下有期徒刑、
拘役或科或併科新台幣六萬元以下罰金。


司法院資訊處製作；財團法人民間司法改革基金會備份。
